臺灣高雄地方法院民事判決　　　　　　　　　　　　　九十三年度訴字第六一一號
　　原　　　告　甲○○
　　被　　　告　乙○○
　　訴訟代理人　謝嘉順律師
　　複　代理人　謝秋蘭律師
當事人間請求清償借款事件，本院於民國九十三年十二月十七日言詞辯論終結，判決
如下：
    主      文
被告應給付原告新臺幣壹拾肆萬元，及自民國九十三年三月二十四日起至清償日止，
按週年利率百分之五計算之利息。
原告其餘之訴駁回。
訴訟費用由被告負擔五分之一，餘由原告負擔。
本判決原告勝訴部分得假執行，但被告如以新臺幣壹拾肆萬元為原告供擔保後，得免
為假執行。
原告其餘假執行之聲請駁回。
    事實及理由
一、原告主張：(一)被告曾於民國八十六年十一月二十五、二十六日，向原告借款新臺
    幣（下同）三十五萬元，斯時，兩造並未就本金之清償期作有約定，僅約定在本
    金償付前，被告應按月償付依週年利率百分之二十四（即俗稱月息二分）計算之
    利息，惟被告餘償付約一年之利息後，即未續為清償，茲以起訴狀繕本送達催告
    返還之意思表示，則被告自應即將所積欠之利息、本金全數返還；又(二)兩造曾於
    八十七年十二月間達成協議，由被告出具名義投保新光人壽長安甲型保險（被保
    險人及受益人亦均為被告，下稱系爭保險），至每年之七萬二千七百零三元保費
    ，則由兩造輪流支付（下稱初次保費協議），惟被告未曾依約支付款項，致至九
    十年止共四年、計達二十九萬零八百一十二元之保費均由原告支付，俟兩造為此
    再進行協議，被告曾表示同意歸還原告已支付四年保費之全數（下稱第二次保費
    協議），詎迄今僅四次清償尾數之二千七百零三元部份，尚餘二十八萬元迭催未
    付等語。為此爰依兩造間之借貸契約關係及第二次保費協議，求為判決：(一)被告
    應給付原告三十五萬元，暨自八十六年十一月二十六起至清償日止，按週年利率
    百分之二十計算之利息；及(二)被告應另給付原告二十八萬元，暨自起訴狀繕本送
    達翌日起至清償日止，按週年利率百分之五計算之利息；(三)原告願供擔保，請准
    為假執行之宣告。
二、被告則以：(一)被告固曾於八十六年十一月二十五、二十六日間，向原告借款三十
    五萬元，惟被告已於九十年起至九十一年初之間，陸續開立四紙支票交付原告收
    執兌領，而將該債務全數清償完畢；又(二)關於系爭保險，被告曾依初次保費協議
    之所定，支付八十八年及八十九年保費，從而僅有八十七年及九十年共二年之保
    費，係屬原告所支付，惟被告也已依第二次保費協議，藉由代替原告親屬繳納保
    費等方式，將原告支付之二年保費，全數予以返還，是以被告也並未另積欠原告
    二十八萬元等語置辯。求為判決：原告之訴駁回；並陳明如受不利益之判決，願
    供擔保，請准為免於假執行之宣告。
三、查(一)被告曾於八十六年十一月二十五、二十六日向原告借款三十五萬元（下稱八
    十六間借款），在借款後第一年，被告有依約付還以月息二分計之利息，及至兩
    造日益相熟後，原告乃應允被告可不再計算利息，惟嗣又因兩造感情破裂之故，
    被告方自九十一年起至九十二年初之間，將三十五萬元之債務，陸續清償完畢；
    及(二)兩造曾於八十七年十二月間，就系爭保險，達成每年七萬二千七百零三元保
    費由兩造輪流支付之初次保險協議，惟兩造嗣於八十八年二月二十五日間，又另
    達成若兩造各自嫁娶，則被告必須將原告先前所繳交之保費，全數予以返還之第
    二次保費協議，而原告至少也已依約償付有八十七年及九十年之二期保費，且自
    原、被告陸續與他人結、訂婚後，被告迄今也已將保費尾數即每年二千七百零三
    元之部分，返還原告等情；有八十六年間借款之匯款傳票（第四一頁），八十六
    年間借款借據（第五頁），九十一年五月十三日、九十二年三月三十一日、九十
    二年四月八日支票影本（第五六至五八頁）及八十八年二月二十五日保險、借款
    切結書（第七頁、第二三頁）等件附卷為證，且兩造對此亦均不予爭執，自均堪
    信為真實。至本件之爭點則另在於：
  (一)兩造間除存有八十六年間之借貸關係外，是否又於八十八年二月二十五日間另發
    生一筆三十五萬元之借貸關係？換言之，被告於九十一年至九十二年初所陸續清
    償者，是否係為清償八十八年二月二十五日間之借款，致對八十六年間之本息，
    迄仍分文未償？
  (二)原告究否另有支付八十八年及八十九年保費之事實？
  (三)就每年二千七百零三元保費尾數外之七萬元（整數）部份，被告是否業已返還？
四、關於兩造於八十八年二月二十五日，是否又另發生一筆三十五萬元之借貸關係等
    方面：
    原告主張兩造於八十八年二月二十五日，又另發生一筆三十五萬元之借貸關係云
    云，固據提出借款切結書（第二三頁）乙紙為證；惟被告則以借款切結書乃係兩
    造結算彼此間之借貸關係並重新約定清償條件後，應原告之確保債權要求，被告
    始簽立者，八十八年二月二十五日並無另發生一筆借款關係等語置辯。經查：
  (一)兩造俱不爭執真實性之借款切結書上，僅載明：被告向原告借款三十五萬元，凡
    任一方與他人訂婚，被告就必須償還本金及利息等語，而未有借款業已授受之字
    樣，則單就此紙借款切結書，本不足為借款已然交付，兩造間之借貸關係已然成
    立之認定至明（依當時有效之民法第四百七十五條規定，消費借貸須待金錢交付
    後，始生效力）。
  (二)況原告先是陳稱兩造於八十八年二月二十五日所同時簽立之借據，及相關之領匯
    款證明等件，乃置於一樓保存，致於二、三年前之水災中遭滅失，幸時借款切結
    書乃另存放於二樓，從而得以保存云云；嗣因相關之領匯款證明等件調取不著後
    ，方又改稱八十八年二月二十五日借款當時，原告乃係將手邊存留之現金交予被
    告云云。核原告之所述，前後已顯有不一，且就單一筆借款，除立有借據外，竟
    又同時簽立清償條件不一，並漏載約定利率之借款切結書，及得為直接借款證明
    之借款等件俱已滅失，僅徒留借款切結書等各該證述內容，也與常情未合，原告
    此部分之主張，真實性已顯有可疑。
  (三)又被告向原告借得八十六年間之三十五萬元款項後，曾持續償付約一年之利息，
    嗣因原告之應允，被告始不再按月付息，業如前述，則迄至八十八年二月二十五
    日間，被告就八十六年之三十五萬元借款，已未予償付利息達相當期間，而應有
    復就清償條件等項重為確認、約定之必要；復佐以斯時兩造也曾就系爭保險進行
    結算一節，有保險切結書乙紙為證（第七頁），則被告所辯八十八年二月二十五
    日簽立切結書之目的在於確認兩造間已發生之借款債務，而非新發生一筆借貸關
    係等語，顯較符真實，而可堪採信。
  (四)另與兩造曾有同事情誼之證人丙○○到庭證稱：我和兩造因為一起從事保險業務
    而熟識，我們在保險客戶簽約後，即便客戶尚未繳費，我們也會先幫客戶墊款，
    以便儘早呈報業績、領取獎金，而為了週轉資金、衝業績之需要，我們會向原告
    等人借錢，我們向原告借錢時，利息都是依月息二分之標準計算，並按月以匯款
    或現金方式交付，至本金則是最後才一次償付，所以不曾發生本金清償後，還欠
    繳利息之情形等語（第九三至九四頁），暨為兩造所不爭執（第九四頁），則原
    告放款後之取償模式，均是先計收（抵充）利息、最後再收取（抵充）本金，也
    亦堪採信。
  (五)綜上，依本院調查之結果，僅能認兩造間只曾存有單一，亦即八十六年間之三十
    五萬元借貸關係，另佐諸被告曾於九十一、二年間，向原告清償一筆三十五萬元
    之債務，及原告放款之取償後，乃先抵利息末充本金等節，則被告所償付者，實
    正係八十六年間之借款關係，且利息及本金俱已先後清償完畢，至堪認定。
五、關於原告曾否另支付系爭保險之八十八年及八十九年保費方面：
    原告主張其除曾支付八十七年及九十年保費外，另又支付有八十八年及八十九年
    之保費云云，固據提出八十八年、八十九年保險費送金單（收據）各一紙為證。
    惟查：八十八年、八十九年保險費送金單上，僅有要保人為被告等制式記載，而
    另無各該期保費實際並非要保人即被告所支付，而係由原告所繳交者之相關註記
    （第二四、二五頁）；再佐諸，現亦由原告所持有、兩造俱不爭執係由原告實際
    支付保費之九十年保險費送金單之背面，另載有被告親筆書寫之「泰霖（原告）
    付富香（被告）款、香筆」等語（第二四頁），則該期之保費實係由原告繳交乙
    情，一望即知；末衡以兩造間之初次保險協議，乃已明白約定各年之保費，由兩
    造輪流支付（第七頁），及若八十八年、八十九年之保險費確亦由原告所繳交，
    原告斷無僅就九十年保險費送金單為清楚載記，確疏未前揭各期為相關之填寫、
    補記等一切情狀；足認被告所辯其將八十八年、八十九年之保險費送金單一併交
    予原告，只是要多給非屬爭保險名義人之原告一些保障，並非謂各該期之保費亦
    由原告繳交等語，也應較符真實，而可堪採信，原告單執八十八年、八十九年保
    險費送金單為其所持有乙節，遽為該二期之保險費亦為其所繳交之主張，諉無足
    取。
六、關於每年二千七百零三元保費尾數外之七萬元（整數）部份，被告是否亦已返還
    方面：
  (一)原告不能證明其另曾支付八十八年及八十九年之保費，且被告已將各該年保費之
  　尾款部分，返還原告，俱見前述，從而此爭點之爭執金額，應可確定為十四萬元
  　，合先指明。
  (二)被告抗辯其先以自己之支票，為原告親屬代償保費，嗣就十四萬元與前揭代償保
    費之差額部分，又另開立同額支票交付原告茲以清償云云。惟查：原告及其親屬
    ，在法律上之法人格本各自獨立，互不隸屬，是以被告為原告親屬代償保費乙事
    ，本非可即與清償原告欠款等視；況被告不僅迄未提出各該代償保費及償付差額
    用之回籠支票影本以實其說，且經本院就被告指明之原告親屬姓名、繳費時間及
    保險公司等項（第八０頁）向新光公司函查之結果，該公司實際上亦未曾於八十
    九年八月間，收取要保人吳順福、吳順成所繳交之保費，有該公司九十三年十一
    月八日（九三）祕法字第九三一一０八號函附卷可稽（第九０頁）；從而被告此
    部分之所述，尚非可採，被告應尚未將原告所支付系爭保費之十四萬元部分，返
    還予原告，可堪認定。
七、綜上所述，被告僅曾向原告借貸單一即八十六年間之三十五萬元款項，且被告就
    本金、利息等部分，俱已償付完畢；至就系爭保險方面，原告已依初次保費協議
    ，繳交八十七年及九十年之保費，且隨第二次保費協議即一方與他人婚嫁條件之
    成就，被告自應將原告所支付者，予以返還，惟被告迄未就其中十四萬元之部分
    ，舉證其業已清償。從而本件原告依據第二次保費協議，請求被告返還原告先前
    所支付之十四萬元，及自起訴狀繕本送達翌日即九十三年三月二十四日起，至清
    償日止，按週年利率百分之五計算之利息，屬有理由，應予准許；原告逾此部分
    之請求，於法要嫌無據，應予駁回。
八、本件事證已臻明確，至原告於八十八年五月二十四及二十六日共匯付被告十萬元
    （第四三頁），於八十九年二月八日又匯付被告十萬元（第四三頁），末於八十
    九年八月八日復匯付被告三十二萬元（第四一頁反面）等，均核與屬本件訴訟標
    的之八十六年間借貸關係、八十八年二月二十五日借貸關係，及系爭保險前後二
    次之保費協議，互不相涉，爰不一一論述，併予指明。
九、本件就原告勝訴部分，係所命給付之金額未逾五十萬元之判決，應依職權宣告假
    執行，另被告陳明願供擔保，請准為免於假執行之宣告，核無不合，爰酌定相當
    之擔保金額予以准許；至原告其餘假執行之聲請，因訴之駁回而失所依附，自應
    併予駁回。
十、據上論結，本件原告之訴一部為有理由，一部為無理由，依民事訴訟法第七十九
    條，第三百八十九條第一項第五款、第三百九十二條第二項，判決如主文。
中　　　華　　　民　　　國　　九十三　　年　　 十二 　　月　　三十一　　日
                                民事鳳山分庭
                                    審判長  法  官 王伯文
                                            法  官 郭文通
                                            法  官 莊珮吟
正本係照原本作成。
如不服本判決，應於送達後廿日內，向本院提出上訴狀並表明上訴理由，如於本判決
宣示後送達前提起上訴者，應於判決送達後十日內補提上訴理由書（須附繕本）。
中　　　華　　　民　　　國　　九十三　　年　　 十二 　　月　　三十一　　日
                                            書記官 吳建德
